臺灣高雄地方法院刑事判決　　　　　　　　　　　　九十三年度訴字第二九九四號
　　公　訴　人　臺灣高雄地方法院檢察署檢察官
　　被　　　告　丁○○　男　三.
　　指定辯護人　本院公設辯護人　丙○○
右列被告因強盜案件，經檢察官提起公訴（九十三年度偵字第二一四一八號），本院
判決如左：
    主  文
丁○○結夥三人以上踰越牆垣竊盜，因脫免逮捕，而當場施以強暴，處有期徒刑柒年
貳月。
    事  實
一、丁○○於民國九十三年十月二十四日上午九時四十五分許之日間，與真實姓名年
    聯絡，結夥三人以上，由丁○○騎乘機車搭載「清仔」，另名男子自行騎乘另輛
    機車，至址設高雄縣林園鄉○○村○○○路三二○巷五六號之營光金屬股份有限
    公司（下稱營光公司），由「清仔」踰越牆垣進入營光公司竊取鋁塊四個及鋼圈
    兩個，共值新臺幣（下同）一千五百元，丁○○與另名成年男子則在牆外把風及
    接應，「清仔」於得手後將鋁塊四個及鋼圈兩個搬上丁○○停放在營光公司外之
    機車上，由丁○○騎乘機車搭載「清仔」，另名男子騎乘另輛機車正欲離開之際
    ，適有營光公司員工謝漢朝目睹「清仔」翻牆進入公司，謝漢朝乃協同營光公司
    員工馬志偉、乙○○持鋁製球棒騎乘機車進行追躡圍捕，另名男子見狀旋即騎乘
    機車逃離，謝漢朝、馬志偉、乙○○三人共騎一輛機車於距營光公司約一百公尺
    處攔下丁○○騎乘附載「清仔」之機車，「清仔」見狀立刻跳車逃逸，僅丁○○
    遭追及後，由乙○○負責持鋁製球棒看守丁○○，謝漢朝及馬志偉再行追緝「清
    仔」及另名男子，詎丁○○為脫免逮捕，竟單獨起意，趁乙○○不注意之際，奪
    下乙○○手持之鋁製球棒，並持該球棒毆打乙○○之肩膀，致乙○○受有左肩挫
    傷六乘二公分併皮下血腫塊三乘二公分之傷害（傷害部分業據乙○○於偵查中撤
    回告訴），而當場對乙○○施強暴，丁○○施暴後旋將鋁製球棒丟棄，再逃逸至
    約五十公尺附近草叢中躲藏，嗣經謝漢朝與馬志偉折返現場，乙○○始與謝漢朝
    、馬志偉共同在草叢中尋獲脫逃之丁○○並予以逮捕。
二、案經高雄縣政府警察局林園分局報請臺灣高雄地方法院檢察署檢察官偵查起訴。
    理  由
壹、程序部分：
一、按被告以外之人於審判外之言詞或書面陳述，因違反直接審理及言詞審理之原則
    ，應令其踐行證人具結程序及使被告有交互詰問之權利，始符合正當法律程序及
    憲法賦予人民訴訟權及防禦權之旨，司法院大法官會議第三八四號、第五八二號
    解釋意旨參照，又被告以外之人於審判外之言詞或書面陳述，係傳聞證據，原則
    上並無證據能力，刑事訴訟法第一百五十九條第一項定有明文。本案證人謝漢朝
    、馬志偉於司法警察所為之陳述，係傳聞證據，且查無得為證據之例外情形，應
    無證據能力，核先敘明。
二、次按被告以外之人於檢察事務官、司法警察官或司法警察調查中所為之陳述，與
    審判中不符時，其先前之陳述具有較可信之特別情況，且為證明犯罪事實存否所
    必要者，得為證據，刑事訴訟法第一百五十九條之二定有明文。所謂「前後陳述
    不符」之要件，應就前後階段之陳述進行整體判斷，決定是否具有實質性差異之
    陳述。惟無須針對全部陳述為必要，陳述之一部分有不符，亦屬之。倘審判中之
    供述曖昧不清，而先前陳述則清楚肯定，此時應對此結論進行分析，據此認定是
    否屬於「具有實質性差異之陳述」。而所謂「較可信之特別情況」之情形，亦應
    就前後陳述時之外部情況（如時間之間隔、有意識的迴避、受不當外力干擾、事
    後串謀、自白或立即反應所知、是否有親友在場及筆錄是否清楚明確等）進行比
    較，以資決定何者外部情況具有可信性。若陳述係在特別可信之情況下所為，虛
    偽陳述之危險性不高，雖係審判外陳述，或未經被告反對詰問，仍得承認其有證
    據能力。而所稱「外部情況」之認定，茲提供若干判斷基準以供參考：
    1.時間之間隔－陳述人記憶減弱或變化，致前後有清晰、不明或繁簡之現象，而
      先前陳述是在記憶猶新的情況下直接作成。
    2.有意識的迴避－由於先前陳述時，被告未在場，直接面對詢問警員所為陳述較
      為坦然，若陳述人對被告有所顧忌或同情，因而在被告面前較不願多說不利被
      告之事實，例如黑道大哥小弟或同僚關係。
    3.受外力干擾－就前後陳述時之心理狀況比較，有無受到強暴、脅迫、詐欺、利
      誘或收買等外力之影響。若有上情，陳述人事後即有故意迴避不利被告之證詞
      ，甚或虛構事實而為陳述。上述干擾不限於被告方面直接對之施以壓力，尚包
      括陳述人對被告或其所屬團體產生之畏怖感，在被告在庭或其他成員參加旁聽
      時，陳述人也可能作出迴避對被告不利之證述，此即受到心理壓迫的狀態下所
      為陳述。反之，單獨當著員警面所為之陳述，程度上較少會出現此心理壓力。
    4.事後串謀、自白或立即反應所知－在先前陳述時，客觀上較難認與被告間有勾
      串情事，但事後因特殊關係，雙方可能因串謀而統一口徑；或事後情況變化，
      兩者從原先敵對關係變成現在友好關係等之情形。至於陳述人向警察機關或偵
      查機關自白之情形，或如目擊證人對隨後到場之警察描述所目睹情形，因較無
      時間或動機去編造與知覺不一致之陳述，具有較可信性。
    5.警詢或檢察事務官偵查時，有無辯護人、代理人或親友在場：如有上開親誼之
      人在場，自可期待證人為自由從容之陳述，其證言之可信度自較高。
    6.警詢或檢察事務官所作之偵查筆錄記載是否完整：如上開筆錄對於犯罪之構成
      要件、犯罪態樣、加重減輕事由或起訴合法要件等，均記載完整無瑕，自亦可
      推定證人之陳述，與事實較為相近，而可信為真實。
      法院應斟酌右列因素綜合判斷，亦應細究陳述人之問答態度、表情與舉動之變
      化，此一要件係屬訴訟法事實之證明，以自由證明為已足，且應由主張此項證
      據之人證明。惟此僅係確定上開陳述有無證據能力而已，至該證據具有證據能
      力後，其證據力之強弱問題，仍待法院綜合全辯論意旨及調查證據所得，依法
      認定之。
（二）本案證人乙○○於警詢中證稱：被告和我扭打並拿走我的球棒攻擊我的左肩受
      傷等語（九十三年十月二十四日警詢筆錄），惟於本院審理中證稱：被告並沒
      有拿球棒打我等語（本院九十四年一月二十六日審判筆錄），其於警詢中及本
      院審理時之供述已有前後陳述不符之情形，本院審酌其於警詢中之證述距案發
      日較近，當時記憶自較深刻，可立即反應所知，不致因時隔日久而遺忘案情；
      且較無來自被告同庭在場之壓力，而出於不想生事之指證，或故為迴護被告，
      而事後串謀之可能，揆諸上開說明，其於警詢中之證述，客觀上應具較可信之
      特別情況，且亦為證明犯罪事實存否所必要，依上揭規定，證人乙○○於警詢
      中之證言自有證據能力。
貳、實體部分：
一、訊據被告丁○○固承認於前揭時地與成年男子「清仔」及另名男子共同行竊，並
    於得逞後遭營光公司員工追躡圍捕之事實不諱，惟矢口否認有何準強盜犯行，辯
    稱：我遭乙○○、謝漢朝、馬志偉等人追及，他們拿球棒打我的腳，導致我腳痛
    蹲下去，後來只有乙○○看守我，謝漢朝、馬志偉去追「清仔」及另名男子，我
    被乙○○看守時，不知他手上有無持東西，我沒有企圖逃離，更沒有持球棒打傷
    他，乙○○身上的傷勢是他自行跌倒造成云云。經查：
（一）被告於右述時地與「清仔」及另名男子同至營光金屬公司牆外空地，由「清仔
      」翻牆進入公司內竊得鋁塊四個及鋼圈兩個，被告與另名男子在外把風接應乙
      情，業據被告於警詢、偵查及本院審理中坦承不諱（九十三年十月二十四日警
      詢筆錄、偵查卷第六頁、本院九十四年一月二十六日審判筆錄），核與證人即
      營光公司員工謝漢朝於偵查中結證稱：我於九十三年十月二十四日上午，看到
      一名長髮男子翻牆進入公司行竊，我即找乙○○及馬志偉過來抓賊，我們三人
      抵達時，看見鋁塊及鋼圈已放在被告機車上等語（偵查卷第一五頁），證人即
      營光公司員工馬志偉於偵查中證述：行竊者有三人，均為成年男子，我與乙○
      ○、謝漢朝先抓到被告後，留乙○○一人看守被告，我與謝漢朝再去追另二名
      漢朝再去將被告追回來等語吻合（偵查卷第一五頁），並有扣押筆錄、扣押物
      品目錄表、贓物領據各一份與查獲照片二幀附卷足憑。
（二）被告於行竊得手後遭證人即營光公司員工乙○○、謝漢朝、馬志偉等人逮捕，
      由證人乙○○持鋁製球棒負責看守，詎被告為脫免逮捕，竟奪下證人乙○○之
      鋁製球棒，並持該球棒毆打證人乙○○肩膀乙節，業據被告於警詢時供述：我
      與「清仔」撿起鋁塊及鋼圈並共乘機車欲逃逸之際，營光公司員工就上前抓我
      們，「清仔」跳車逃逸，另名男子自行騎機車逃走，我因為被推倒無法逃逸遭
      查獲，當時有營光公司員工持球棒打我，我反抗拉扯球棒掉落地上，後來又被
      搶回去，我可能於拉扯中不慎打到乙○○等語非虛（九十三年十月二十四日警
      詢筆錄），復據證人乙○○於警詢、偵查與審理中陳稱：九十三年十月二十四
      日早上同事謝漢朝看見竊賊翻牆進入公司竊取物品，謝漢朝就找我及馬志偉過
      來抓賊，竊賊是三人同行，我與謝漢朝、馬志偉自公司內攜出鋁製球棒一支後
      ，共乘一輛機車，在離公司約一百公尺處追到被告騎機車附載一名男子，被告
      遭我們追上，但其附載之男子棄車逃逸，我持鋁製球棒留下來看守被告，謝漢
      朝、馬志偉去追另二名行竊者，我在看守被告過程中，手持鋁製球棒站在柏油
      路上，被告坐在柏油路旁之草叢上想要往柏油路方向起身逃走，我用左手按住
      被告肩膀抓住他，他與我發生肢體衝突並扭打，被告有拿走我的鋁製球棒，且
      持鋁製球棒攻擊我的左肩受傷，當時我沒有跌倒，被告後來逃到約五十公尺外
      的田裡躲在草叢中，適謝漢朝與馬志偉折返，我與謝漢朝、馬志偉再協力將被
      告找出來，鋁製球棒在被告逃跑過程中，遭被告丟棄於草叢等情綦詳（九十三
      年十月二十四日警詢筆錄、偵查卷第一五頁、本院九十四年一月二十六日審判
      筆錄），且有證人乙○○出具之大仁醫院診斷證明書一紙存卷可考。觀諸上開
      診斷證明書記載之應診日期，即為案發之九十三年十月二十四日，又證人乙○
      ○之傷勢為左肩挫傷六乘二公分併皮下血腫塊三乘二公分，經核與證人乙○○
      前揭所陳遭被告毆打之情節一致，且證人乙○○之傷口分佈位置集中於左肩處
      ，其餘身體部分並未受傷，苟證人乙○○於追捕被告過程中曾跌倒，應不致於
      僅有身體肩膀處受傷，是證人乙○○之傷勢並非其自行跌倒所致，而係遭他人
      持鈍器毆打造成，方屬實情，足見證人乙○○前揭所證洵非子虛，被告確有奪
      下鋁製球棒對證人乙○○為毆打之強暴行為，且目的係在為意圖脫免逮捕甚明
      ，被告辯稱：其未曾企圖逃逸，亦未持球棒毆打證人乙○○，證人乙○○身上
      傷勢係其自行跌倒造成云云，顯係避重就輕之飾詞，殊無足取。至證人乙○○
      雖於本院審理中另證稱：我持鋁製球棒看守被告，被告要逃跑，我用手抓住被
      告肩膀不讓他起身逃走，不慎將鋁製球棒掉到地上，被告將鋁製球棒撿走，被
      告要逃跑時手臂拿著鋁製球棒作勢搖晃，我以為他要打我，但他並沒有打到我
      ，我在追被告過程中有滑倒，我左肩受的傷可能是因為滑倒所致云云（本院九
      十四年一月二十六日審判筆錄），惟證人乙○○於偵訊、審理中已陳明：被告
      父親告訴我被告家中有一位外籍配偶及三位小孩待被告扶養，要我到法院跟法
      官求情，請求法官將被告判輕一點，我念在被告是初犯，且小孩還很小，所以
      撤回對被告之傷害告訴等語（偵查卷一六頁、本院九十四年一月二十六日審判
      筆錄），可見證人乙○○係於案發後考量被告入獄將造成家庭經濟陷入困境，
      方於本院審理時附合被告之辯解，是證人乙○○前開所述顯係事後迴護被告之
      詞，亦難採信。
（三）按刑法第三百二十九條所謂「當場」，固不以實施竊盜或搶奪者尚未離去現場
      為限，即已離盜所而尚在他人跟蹤追躡中，仍不失為「當場」（最高法院二十
      八年上字第一九八四號判例意旨參照）。本案證人謝漢朝有親眼目睹被告、「
      清仔」及另名男子行竊經過乙情，業經證人謝漢朝證述在卷，已如前述，是「
      清仔」於翻牆進入營光公司下手行竊之際，即為證人謝漢朝發覺，證人謝漢朝
      再通知證人乙○○、馬志偉共同進行追躡，並於離公司約一百公尺處將被告追
      及攔下後，由乙○○負責持鋁製球棒看守被告，被告為脫免逮捕，竟奪下證人
      乙○○手持之鋁製球棒，持該球棒毆打證人乙○○，依前開判例意旨，仍不失
      為準強盜罪之「當場」甚明。
（四）綜上所述，被告所述純屬事後卸責之詞，不足採信，事證明確，其犯行應堪認
      定。
二、按刑法第三百二十九條之以強盜論，即以強盜罪相當條文處罰之意，並非專以同
    法第三百二十八條第一項之強盜論，故同法第三百三十條所謂犯強盜罪，不僅指
    自始犯強盜罪者而言，即依第三百二十九條以強盜論者，亦包括之，準此以解，
    準強盜之犯罪苟有第三百二十一條第一項各款情形之一，自應依第三百三十條論
    處（最高法院四十二年臺上字第五二三號判例意旨參照）。本案被告與「清仔」
    及另名男子結夥三人，踰越牆垣竊取財物得逞，於當場被發覺後，被告為脫免逮
    捕，遂持鋁製球棒毆打證人乙○○之肩膀，核其所為，係犯刑法第三百三十條第
    一項之結夥三人，踰越牆垣竊盜，因脫免逮捕，當場施以強暴罪。又被告與「清
    仔」及另名男子原先僅係謀議竊盜，嗣後被告遭證人乙○○等人逮捕時，「清仔
    」及另名男子已逃逸無蹤，故被告後來為脫免逮捕對證人乙○○施以強暴之行為
    ，係其個人另行起意為之，核與「清仔」及另名男子無共犯關係，自應單獨對被
    告論以結夥三人，踰越牆垣竊盜，因脫免逮捕，當場施以強暴罪行。爰審酌被告
    與「清仔」及另名男子同至營光公司外，由「清仔」翻牆竊得鋁塊及鋼圈後欲離
    去之際，遭證人乙○○、謝漢朝及馬志偉持球棒追躡圍捕，被告經證人乙○○等
    人追及後，為脫免逮捕，竟起意奪下證人乙○○之鋁製球棒，持該球棒毆打證人
    乙○○，造成證人乙○○受傷，其惡性非輕，惟念犯後已取得證人乙○○之諒解
    ，且將竊得之物返還營光公司等一切情狀，量處如主文所示之刑。至被告持以毆
    打證人乙○○之鋁製球棒一支並非被告所有之物，業據被害人乙○○供明在卷（
    本院九十四年一月二十六日審判筆錄），又非違禁物，本院自不得予以宣告沒收
    ，附此敘明。
據上論斷，應依刑事訴訟法第二百九十九條第一項前段，刑法第三百三十條第一項、
第三百二十九條，判決如主文。
本案經檢察官甲○○到庭執行職務。
中　　　華　　　民　　　國　　九十四　　年　　　二　　　月　　 十六 　　日
                                  臺灣高雄地方法院刑事庭
                                  審判長法官    張桂美
                                        法官    唐中興
                                        法官    莊珮君
右正本證明與原本無異。
如不服本判決，應於判決送達後十日內，向本院提出上訴狀。
                                      書記官    呂怜勳
中　　　華　　　民　　　國　　九十四　　年　　　二　　　月　　 十六 　　日
附錄：
刑法第三百三十條第一項
犯強盜罪而有第三百二十一條第一項各款情形之一者，處七年以上有期徒刑。
刑法第三百二十九條
竊盜或搶奪，因防護贓物、脫免逮捕或湮滅罪證，而當場施以強暴脅迫者，以強盜論
。
